最高法院民事判決　　　　　　　　　　　　　　　九十三年度台上字第一０九九號
　　上　訴　人　甲○○
　　訴訟代理人　劉燕萍律師
　　被 上訴 人　乙○○
　　訴訟代理人　林瓊嘉律師
右當事人間請求離婚等事件，上訴人對於中華民國九十一年十月二十九日台灣高等法
院台中分院第二審判決︵九十一年度家上字第八０號︶，提起上訴，本院判決如下：
    主  文
原判決廢棄，發回台灣高等法院台中分院。
    理  由
本件被上訴人主張：兩造於八十五年一月二十四日結婚，育有二女賴均寧︵民國八十
五年九月三日出生 )、賴儀珣︵八十六年十二月四日出生︶。上訴人婚後無家庭觀念
，不煮三餐，不理家事，驕縱成性。八十八年僅因細故，即回娘家住十餘日；八十九
年四、五月間，因鬧彆扭，向娘家謊稱遭虐待；同年九月八日，動粗咬傷伊之父親，
且對之口出惡言，自同年十一月起與伊分床，拒絕履行同居義務；九十年一月起，每
週至少二至三天不回家。因上訴人上開行為，致兩造感情破裂，難以維持婚姻，伊自
得依民法第一千零五十二條第一項第四款、第五款及第二項規定，請求離婚等情。求
為准伊與被上訴人離婚，並命兩造所生之女賴均寧、賴儀珣之權利義務由伊行使或負
擔之判決。
上訴人則以：伊於八十八年七月間係因小孩哭鬧之事，與被上訴人發生衝突，被上訴
人持木棍將伊毆傷，伊始返回娘家居住十餘日，其間被上訴人不曾打電話關心，反向
警方報案失蹤。又被上訴人之父母以極端威權之態度介入伊對子女之管教，甚至長期
間不讓伊接近子女，被上訴人則聽任其父母此種不合理之行徑，並協助為之，伊身為
人母，不堪親權行使被剝奪，始與渠等發生爭執，除此之外，並無其他嚴重爭吵，兩
造間之婚姻未達已生破綻，無法回復之程度，且伊從未有不與被上訴人履行夫妻同居
義務之意，更無惡意遺棄之事實，被上訴人訴請離婚，自非有理等語，資為抗辯。
原審維持第一審所為上訴人敗訴之判決，駁回其上訴，係以：兩造係夫妻，育有二女
賴均寧、賴儀珣之事實，有戶籍謄本在卷可稽。依證人即房客吳文卿所為兩造的小孩
都是由被上訴人父母在照顧，上訴人會為了小孩的問題與被上訴人及其父母吵架等語
，證人即被上訴人之舅婆林阿綢證稱：八十八年間因上訴人與其婆婆爭執很厲害，去
勸上訴人時，上訴人沒有講話。另有一次，上訴人說被上訴人拿國旗竿打他，但被上
訴人說他根本沒有國旗竿等語。足證被上訴人主張上訴人經常為細故即鬧彆扭，動輒
與伊及父母吵架等情，應屬實在。且依卷附上訴人與被上訴人及其父母對話之錄音帶
譯文顯示，上訴人與被上訴人及其父母，雙方均互不相讓，說話之口氣甚不友善，可
見兩造怨懟已深。又上訴人曾於八十九年九月八日夜間十時許，在住處與被上訴人發
生爭吵，被上訴人為免女兒受驚嚇，要求其父先抱走女兒，上訴人竟以口咬傷被上訴
人父親之左手背，亦有刑事判決乙件附卷可稽。兩造間婚姻生活不融洽，感情破裂之
因素，固與上訴人和公婆間對於日常生活發生爭執與衝突有關，惟由於兩造無法溝通
，夫妻間怨懟甚深，形同陌路，上訴人且已分床拒絕履行同居義務多時，堪認兩造間
忠誠信賴基礎已嚴重動搖，難以繼續維持婚姻。審酌上訴人對被上訴人多所抱怨，動
輒與被上訴人及其父母吵架，認其就兩造婚姻不能維持，應負較重責任，被上訴人依
民法第一千零五十二條第二項規定，請求離婚，應予准許。又兩造所生二女賴均寧、
賴儀珣，均未成年，依渠等意願並參酌台中縣政府之訪視調查結果，認賴均寧、賴儀
珣權利義務之行使或負擔由被上訴人任之，較符合子女最佳利益。並依職權酌定上訴
人與賴均寧、賴儀珣會面交往之方式及期間等詞。為其判斷之基礎。
查上訴人於事實審抗辯被上訴人之父母以極端威權之態度介入伊對子女之管教，甚至
長期間不讓伊接近子女，被上訴人則聽任其父母此種不合理之行徑，並協助為之，伊
身為人母，不堪親權行使被剝奪，始與渠等發生爭執，除此之外，並無其他嚴重爭吵
等語︵見原審卷第七○、八六至八七頁、九十頁︶。證人即上訴人之父林福地證稱：
﹁他的母親︵即被上訴人之母︶不讓我女兒看小孩﹂等語，上訴人之妹林雅瑩證稱：
﹁他們︵指被上訴人之父母︶堅持不讓我姐姐︵即上訴人︶看小孩。……他們不讓我
們接近小孩﹂等語︵見原審卷第六七、六九頁︶，而卷附之錄音譯文，內容亦均係上
訴人與被上訴人及其父母因教養小孩發生爭執之對話︵見一審卷第一○四至一一九頁
︶。果爾，上訴人如僅係因子女管教問題與被上訴人或其父母無法溝通而生爭執，似
非不能以其他方式尋求化解，上訴人抗辯兩造間之婚姻未達已生破綻，無法回復之程
度，是否毫無足取，非無研求之餘地。原審就此未詳加審酌，且未說明認定上訴人已
拒絕履行同居義務多時所憑之依據，遽依前揭理由，認兩造間之婚姻已難以維持，且
可歸責上訴人之原因較重，而准被上訴人請求離婚，尚嫌速斷。被上訴人請求離婚有
無理由，既尚待事實審法院調查審認，則有關兩造子女監護及定會面交往之方式及期
間部分，因與之有牽連關係，自應併予廢棄發回。上訴論旨，指摘原判決不當，求予
廢棄，非無理由。
據上論結，本件上訴為有理由，依民事訴訟法第四百七十七條第一項、第四百七十八
條第二項，判決如主文。
中　　　華　　　民　　　國　　九十三　　年　　　六　　　月　　　三　　　日
                              最高法院民事第三庭
                                  審判長法官  林　奇　福
                                        法官  陳　國　禎
                                        法官  李　彥　文
                                        法官  陳　重　瑜
                                        法官  劉　福　聲
      右正本證明與原本無異
                                              書  記  官
中　　　華　　　民　　　國　　九十三　　年　　　六　　　月　　 十六 　　日
                                                                        Ｌ
